【裁判字號】    97,訴,1399
【裁判日期】    971217
【裁判案由】    拆屋還地
【裁判全文】
臺灣板橋地方法院民事判決              97年度訴字第1399號
原      告  乙○○
            甲○○
            丙○○○
共      同
訴訟代理人  蕭介生律師
被      告  丁○
訴訟代理人  王中平律師
複代  理人  古乾樹
上列當事人間請求拆屋還地事件，經本院於民國97年12月3 日言
詞辯論終結，判決如下：
    主      文
原告之訴及假執行之聲請均駁回。
訴訟費用由原告負擔。
    事實及理由
一、原告主張：
（一）坐落於臺北縣土城市○○段213 地號土地（下稱系爭土地
      ，重測前為臺北縣土城市○○段埤塘小段399-24地號土地
      〈下如述及系爭土地重測前地號時，則以舊399-24地號土
      地稱之〉，而舊399-24地號土地，則係自重測前臺北縣土
      城市○○段埤塘小段399-1 地號土地〈下稱舊399-1 地號
      土地〉分割），面積54.87 平方公尺，為原告乙○○、甲○○、丙○○○（下合稱原告）、被告及訴外人張呂美珠
      4 人共有（應有部分各為1/4 、13/60 、13/60 、1/10、
      13/60） ，被告未經系爭土地其他共有人全體同意，將系
      爭土地搭建如附圖Ａ、Ｂ所示建物（下合稱系爭建物。其
      中如附圖Ａ所示建物，係坐落於臺北縣土城市○○段412
      建號〈即門牌號碼臺北縣土城市○○路○ 段6 弄5 號〉之
      二層建物，占用系爭土地面積40平方公尺；如附圖Ｂ所示
      建物，則係未申請辦理建物第一次所有權登記之建物，占
      用面積13.61 平方公尺），無權占有特定土地，屢經原告
      請求被告價購系爭土地，被告拒不置理，被告無權占有系
      爭土地拒不繳納費用，所有地價稅、工程受益費全由原告
      負擔，侵害原告及系爭土地其他共有人之權利甚明。參諸
      最高法院62年臺上字第1803號判例意旨，原告本於所有權
      作用，依民法767 條規定請求拆除系爭建物，返還占用之
      土地予全體共有人。
（二）系爭土地距主要道路臺北縣土城市○○路○ 段約50公尺，
      離臺北縣土城市土城國民小學約150 公尺，臺北縣土城市
      公所約200 公尺，土城捷運站約250 公尺，附近有華南商
      業銀行土城分行、超商、公車站等，生活機能良好，被告
      逾越其應有部分之範圍對系爭土地為使用收益，依民法第
      818 條、最高法院55年臺上字第1949號判例意旨，其超過
      利益要難謂非不當得利。而因無權占有他人土地可獲相當
      法定最高限額租金之利益為社會通常觀念，是原告自依民
      法184 條第1 項前段、最高法院61年臺上字第1695號判例
      意旨，請求被告給付相當法定最高限額租金之數額，原告
      依申報地價每平方公尺新臺幣（下同）11,520元之10% 計
      算每月損害金，總面積54.87 平方公尺，被告無權占有面
      積為53.6平方公尺，減去被告原有面積5.48平方公尺，實
      際無權占有面積48.13 平方公尺，計算每月損害金為4,62
      0 元，（11,520元×48.13 ×10% ÷12 =4,620 元）。
（三）是原告聲明：被告應將坐落系爭土地上如附圖Ａ、Ｂ所示
      建物（即系爭建物，面積各為40平方公尺，13.61 平方公
      尺）拆除，並將上開土地返還原告及全體共有人，及自起
      訴狀送達翌日起至返還上開土地之日止，按月以4,740 元
      計算損害金給付原告及共有人，暨以供擔保為條件之假執
      行宣告。
二、被告則以：
（一）被告係向訴外人唐希藩購買系爭建物，於96年8 月17日以
      買賣為原因登記為所有權人，而系爭建物建築完成日期為
      69年6 月20日。唐希藩當初係與他人以合建契約（下稱相
      關合建）之方式興建建物申請建造執照時，業已取得訴外
      人陳永豐、張名屋及原告乙○○等系爭土地全體所有人之
      同意。是系爭土地應有使用借貸關係存在，甚或有分管契
      約，要非屬無權占有，更無不當得利可言，且原告計算不
      當得利之金額已涵蓋訴外人即系爭土地另共有人張呂美珠
      所得為之請求，縱令得主張不當得利，該部分亦無理由。
（二）茲由臺北縣政府工務局（下稱工務局）97年10月16日北工
      施字第0970755304號函（下稱工務局函）回覆資料可悉：
  １、系爭建物興建時，係以相關合建契約之方式為之，起造人
      計16人，興建2 層2 座16間。起造人中與本件相關者為原
      告乙○○及被告之前手唐希藩。
  ２、於相關合建中，出具耕地租約證明書有2 人，即張名屋（
      即原告甲○○之祖父，原告丙○○○配偶張慶祥之父）及
      原告甲○○。
  ３、相關合建出具土地使用權同意書者16人，其中13人同時為
      起造人，原告乙○○、甲○○名列其中。
      是依上所示，顯然與相關合建及同意使用土地（租賃關係
      或使用借貸關係）有關者包括原告乙○○、甲○○及訴外
      人張名屋。張名屋死亡後由其子張慶祥（原告丙○○○配
      偶）及張慶灶（原告甲○○之父）繼承。系爭建物既係在
      張名屋、原告乙○○、甲○○同意下興建，依據所存在之
      相關合建契約、租契關係或使用借貸關係，張名屋、原告
      乙○○、甲○○自不得主張被告無權占有。張名屋死亡後
      其繼承人張慶灶、原告乙○○仍繼受該法律關係，張慶灶
      死亡後由原告甲○○因繼承而繼受。至於原告丙○○○既
      係自其夫張慶祥受贈取得，客觀上應知悉此種關係（即其
      公公張名屋曾出具使用同意書供相關合建用）之存在，亦
      無權為該等主張。
（三）原告均長久居住系爭建物鄰旁，當初相關合建係就16幢建
      物聯合興建，當事人各自取得建物（包括被告前手唐希藩
      取得系爭建物）並申請辦理建物第一次所有權登記完竣後
      ，相安無事數十年。嗣於被告買受系爭建物後，原告突然
      欲單獨就相關合建建物其中一幢即系爭建物主張拆除，實
      屬濫用權利，亦有違誠信原則。法理上，原告不論繼承原
      有法律關係之義務，或受贈時明知其上負有義務，皆仍應
      容忍房屋繼續存在。被告因買賣且受讓前手原本法律關係
      使用土地之權利，亦為法之所許。且參諸最高法院95年度
      第16次民事庭會議意旨，認不能單就債之相對性以觀，仍
      須於具體個案，斟酌當事人間之意思、交易情形及房屋使
      用土地之狀態等一切情狀，如認土地所有人行使所有權，
      違反誠信原則或公共利益或損害他人為主要目的，仍應駁
      回其請求。
（四）是被告聲明：
  １、原告之訴及假執行之聲請均駁回。
  ２、如受不利判決，願供擔保請准免為假執行。
三、兩造不爭執事項：
（一）系爭土地為原告乙○○、甲○○、丙○○○（下合稱原告
      ）、被告及訴外人張呂美珠4 人共有（應有部分各為1/4
      、13/60 、13/60 、1/10、13/60） 。
（二）被告所有系爭建物係坐落於系爭土地上，占有位置如臺北
      縣板橋地政事務所（下稱板橋地政）97年10月15日北縣板
      地測字第0970015779號函所附複丈成果圖（即附圖）Ａ、
      Ｂ所示，面積各為40平方公尺、13.61 平方公尺。
四、原告主張之上開情事，業據其提出系爭土地、建物之登記謄
    本、異動索引、地籍圖謄本等件為證，被告固就上開證物形
    式上之真正，且其所有之系爭建物占用系爭土地等情不為爭
    執，惟否認原告之主張，並以上開情詞為辯。是被告以系爭
    建物占用系爭土地是否具有合法權源，厥為本件重要之爭執
    。
五、原告主張被告以系爭建物無權占用系爭土地，惟為被告所否
    認，並以：其係向唐希藩購買系爭建物，其中如附圖Ａ所示
    部分並於96年8 月17日以買賣為原因登記為所有權人，而系
    爭建物建築完成日期為69年6 月20日，唐希藩當初係與他人
    以相關合建之方式興建建物申請建造執照時，業已取得陳永
    豐、張名屋、原告乙○○等系爭土地全體所有人之同意，系
    爭土地應有使用借貸關係存在，甚或有分管契約，要非屬無
    權占有等語為辯，並提出系爭建物之登記謄本、土地使用同
    意書為證。經查：
（一）被告提出系爭建物之登記謄本，為原告所不爭執，是被告
      所有之系爭建物，既曾申請辦理建物第一次所有權登記為
      訴外人唐希藩所有，且原告復以買賣為原因自唐希藩處辦
      理所有權移轉登記，而依我國土地登記實務之相關見解，
      若在某筆土地上興建建物，若此建物辦理建物第一次所有
      權人登記時之登記權利人與土地所有人並非相同之情況下
      ，若無土地所有權人之同意下，地政機關依相關法規，勢
      將無從為建物所有權第一次登記，是僅由此點以觀，被告
      是否有原告主張無權占有之情事，即有極大之疑問。
（二）按繼承人自繼承開始時，除本法另有規定外，承受被繼承
      人財產上之一切權利、義務。第1148條第1 項前段定有明
      文。本院為求慎重，依被告所提土地使用同意書（見本院
      卷第30頁）向工務局調取系爭土地自申請建造執照起至建
      築完成之相關資料，經工務局函回覆在案（見本院卷第50
      至69頁），經細繹上開工務局函所附資料，發現包括系爭
      建物在內之相關建物係以相關合建契約之方式為之，起造
      人計16人，興建2 層2 座16間，起造人中與本件相關者為
      原告乙○○及被告之前手唐希藩（見本院卷第54頁起造人
      名冊），而張名屋（即原告甲○○之祖父，原告丙○○○
      配偶張慶祥之父）及原告甲○○2 人曾出具耕地租約證明
      書供申請相關合建使用執照之用（見本院卷第55、56頁臺
      北縣土城鄉公所耕地租約證明書），又相關合建曾出具土
      地使用權同意書者，原告乙○○、甲○○名列其中（見本
      院卷第57、59、63頁土地使用權同意書。是則：
  １、原告乙○○本人非但出具相關合建中土地使用權同意書，
      更同為相關合建契約當事人之一，且依合建契約之性質，
      既係提供土地與他人合作興建建物，則其出具土地使用權
      同意書，即係同意於系爭建物完成後，由系爭建物所有人
      、使用人或繼受人使用系爭土地之意，是被告系爭建物既
      已得原告乙○○本人之同意如上，則原告乙○○事後主張
      被告無權占有等情，自無可採。
  ２、原告甲○○本人非但出具相關合建中土地使用權同意書，
      更曾出具耕地租約證明書供申請相關合建建造執照之用；
      而其祖父張名屋亦曾在相關合建中出具土地使用權同意書
      ，且其之所以得為系爭土地之共有人，係因其父張慶灶繼
      承張名屋之遺產後，再由其繼承張慶灶之遺產所致，有張
      名屋、張慶灶、原告甲○○戶籍謄本、土地異動索引、舊
      399-24地號土地之登記謄本等件為證（見本院卷第81至85
      頁），是無論以其本人於相關合建中之上開行為，亦或依
      繼承之法律關係，其或其被繼承人張名屋事前既同意提供
      系爭土地供系爭建物所有人、使用人或繼受人使用，則其
      事後主張被告無權占有等情，自無可採。
（三）按「最高法院48年度臺上字第1065號判例，認為『共有人
      於與其他共有人訂立共有物分割或分管之特約後，縱將其
      應有部分讓與第三人，其分割或分管契約，對於受讓人仍
      繼續存在』，就維持法律秩序之安定性而言，固有其必要
      ，惟應有部分之受讓人若不知悉有分管契約，亦無可得而
      知之情形，受讓人仍受讓與人所訂分管契約之拘束，有使
      善意第三人受不測損害之虞，與憲法保障人民財產權之意
      旨有違，首開判例在此範圍內，嗣後應不再援用。」，司
      法院大法官會議釋字第349 號解釋（下稱釋字第349 號解
      釋）意旨參照。上開解釋，無非係以「民法上之法律行為
      ，有債權行為與物權行為，除法律有特別規定外，前者於
      特定人間發生法律上之效力，後者於以公示方法使第三人
      得知悉之狀態下，對任何第三人均發生法律上之效力。故
      動產以交付為公示方法，不動產以登記為公示方法，而以
      之作為權利取得喪失、變更之要件，以保護善意第三人。
      如其事實為第三人明知或可得而知，縱為債權契約，其契
      約內容仍非不得對第三人發生法律上之效力。」（釋字第
      349 號解釋理由書參照）。則依上開解釋意旨，如債權契
      約之事實為第三人明知或可得而知，縱為債權契約，其契
      約內容仍非不得對第三人發生法律上之效力。原告丙○○○固主張被告無權占用系爭土地，惟為被告所否認。經細
      繹相關土地登記謄本，原告丙○○○之所以取得系爭土地
      應有部分13/60 ，係於95年2 月16日以「夫妻贈與」為登
      記原因，自其配偶即訴外人張慶祥辦理所有權移轉登記而
      得（見本院卷第91至92頁土地登記謄本）；而張慶祥之所
      以為系爭土地之共有人，則係與訴外人張慶灶（即原告甲○○之父）、張金龍共同繼承張名屋系爭土地應有部分13
      /20 （見本院卷第97至101 頁舊399- 1地號土地之登記謄
      本）；次以，原告丙○○○原係居住於臺北縣土城市○○
      路35巷5 號，於82年9 月9 日為住址變更登記於臺北縣土
      城市○○路5 之1 號（改編前門牌為臺北縣忠義路35巷5
      之1 號）等事實，亦有其戶籍謄本在卷可查（見本院卷第
      81頁），是在本件具體個案中，原告丙○○○既係自其關
      係至為親密之配偶張慶祥以「夫妻贈與」為原因而取得系
      爭土地應有部分，並未支付任何對價，而其配偶張慶祥本
      應繼承其被繼承人張名屋同意系爭土地由系爭建物之所有
      人、使用人或繼受人使用之義務，復以原告丙○○○至遲
      自82年間，即居住在系爭土地附近，對於系爭土地上之相
      關合建事宜、蓋有系爭建物之情當知之甚詳，則其在此種
      狀況下，仍於95年間無償取得系爭土地之應有部分，是本
      院已斟酌上開原告丙○○○與其配偶張慶祥間之意思、交
      易情形及房屋使用土地之狀態等一切情狀，已足認其前手
      即張慶祥應繼承張名屋同意系爭建物之所有人、使用人或
      繼承受使用系爭土地之事實，均為原告丙○○○所明知，
      揆諸前揭釋字第349 號解釋意旨，張名屋上開出具土地使
      用權同意書之行為縱為債權契約，仍得對原告丙○○○發
      生法律上之效力，則原告丙○○○依所有權之權能，主張
      被告無權占用系爭土地，應認係損害被告為主要目的之權
      利濫用行為，自無可採。
六、綜上所述，原告主張被告無權占有等情，均無可採，被告之
    抗辯則與證據及事實尚無相悖。從而，原告提起本件訴訟，
    請求被告應將坐落系爭土地上之系爭建物拆除，並將上開土
    地返還原告及全體共有人，及自起訴狀送達翌日起至返還上
    開土地之日止，按月以4,740 元計算損害金給付原告及共有
    人，為無理由，其假執行之聲請亦失所附麗，自應併予駁回
    。
七、本件事證已臻明確，兩造其餘攻擊防禦方法及舉證，經本院
    審酌後，或與本件之爭執無涉，或對本件判決結果不生影響
    ，爰不一一論述，併此敘明。
八、訴訟費用負擔之依據：民法第78條、第85條第1 項前段。
中    華    民    國    97    年    12    月    17    日
                  民事第二庭法  官  鍾啟煌
以上正本係照原本作成。
如對本判決上訴，須於判決送達後20日內，向本院提出上訴狀，
上訴臺灣高等法院（應按他造人數提出繕本）。
中    華    民    國    97    年    12    月    17    日
                            書記官  張國仁


司法院資訊處製作；財團法人民間司法改革基金會備份。
